【裁判字號】    99,消債抗,211
【裁判日期】    990906
【裁判案由】    聲請更生程序
【裁判全文】
臺灣高雄地方法院民事裁定           99年度消債抗字第211號
抗  告  人  甲○○
代  理  人  黃見志律師
上列當事人因消費者債務清理事件聲請更生，對本院中華民國99
年8 月4 日99年度消債更字第321 號裁定，提起抗告，本院裁定
如下：
    主  文
抗告駁回。
抗告程序費用新臺幣壹仟元由抗告人負擔。
    理  由
一、抗告意旨略以：抗告人每月收入約新臺幣（下同）26,000元
    ，扣除生活必要費用18,900元及未成年子女林祥澍、林映婷
    之扶養費合計13,200元後，已入不敷出，然原裁定依內政部
    社會司所公佈之民國99年度高雄市每人每月最低生活費11,3
    09元作為必要生活費用之計算標準，未考量抗告人之實際情
    況，有失公允；另抗告人離婚後，前妻呂宜錦並未盡扶養未
    成年子女之責，雖已訴請呂宜錦給付林祥澍及林映婷扶養費
    ，然林祥澍及林映婷目前仍由伊獨自扶養，原裁定認伊與呂
    宜錦應平均負擔林祥澍及林映婷之扶養費，與事實不符，顯
    有違誤，爰依法提起本件抗告，並聲明：原裁定廢棄，准為
    更生之聲請。
二、按債務人不能清償債務或有不能清償之虞者，得依本條例所
    定更生或清算程序，清理其債務，消費者債務清理條例（下
    稱消債條例）第3 條定有明文。蓋經濟上陷於困境之消費者
    ，若任其於惡性循環之債務窘境中自生自滅，其將衍生嚴重
    之社會問題，致難以維持安定之社會經濟秩序，故有予之分
    別情形依更生或清算之程序清理其債務之必要，藉以妥適調
    整其與各相關債權人等間之權利義務關係，以謀求消費者經
    濟生活之更生機會，從而健全社會經濟發展。惟私法上債之
    關係，係以當事人間之信賴關係為基礎，為社會經濟組織之
    重要支柱，故當事人於以法律行為追求自己之利益之際，亦
    應顧及對方之利益，並考量債權債務在社會上之作用，本於
    誠實及信用之原則，行使其債權及履行其債務，故債務人之
    消費者欲以上開條例為其所負義務之調整者，自應本於誠信
    原則之本旨，僅在其不能清償債務或有不能清償之虞而使其
    陷於經濟上之困境時，始得准許之，以避免其藉此善意之立
    法而惡意圖謀減免債務，致使社會陷於道德之危險，並因此
    使信用緊縮而造成社會經濟之動盪。再者，依消債條例第15
    1條第1項、第5 項規定，係採「協商前置主義」，而債務人
    於協商程序中，自應本於個人財產及收支狀況，依最大誠信
    原則，商討解決方案，如終究不能協商，於聲請更生或清算
    時，法院審酌上開條文所謂「不能清償或有不能清償之虞」
    ，允宜綜衡債務人全部收支及財產狀況，評估是否已不能維
    持符合人性尊嚴之最基本生活條件，如曾有協商方案，其條
    件是否確實不能達到上開基本之要求等，為其判斷之準據。
    又按聲請更生或清算不合程式或不備其他要件者，法院應以
    裁定駁回之，但其情形可以補正者，法院應定期間先命補正
    ，消債條例第8條亦有明文。
三、經查：
  (一)抗告人積欠債務債務共計329,263 元，於民國99年4 月間以
    書面向最大債權金融機構中國信託銀行請求共同協商債務清
    償方案，經中國信託銀行於99年4 月7 日以「無法負擔任何
    還款條件」為由，而協商不成立，有抗告人提出之前置協商
    不成立通知書（原審卷第12頁）、財團法人金融聯合徵信中
    心專用債權人清冊及當事人綜合信用報告1 份（原審卷第17
    至21頁）等附卷可稽，應認真實。
  (二)查，抗告人自97年6 月9 日起至98年2 月12日以家福股份有
    限公司鼎山分公司為投保單位，自98年2 月13日起迄今即以
    家福股份有限公司高屏區總管理處為投保單位，投保薪資均
    為24,000元，有勞工保險被保險人投保資料表（原審卷第65
    頁）可考；且參以一般人係按其實際所得收入數額投保勞工
    保險為常態之日常經驗法則，足認抗告人98年度每月工作所
    得應為24,000元。又抗告人每月領有政府低收入戶補助2,00
    0 元，有高雄市左營區區公所低收入戶證明書、郵局存摺影
    本（原審卷第83頁、第85至86頁）在卷可按；依此，抗告人
    每月收入應為26,000元（計算式：24000 ＋2000＝26000 ）
    。另抗告人固主張以內政部社會司公布之99年度每人每月最
    低生活標準計算每月必要費用不合實際狀況云云，惟因消債
    條例之立法目的，係為使不幸陷入經濟困境之人得以清理債
    務、重建生活，並在清理過程中能保有符合人性尊嚴之最低
    基本生活，而非維持債務人過去慣常之寬裕生活，是於評估
    抗告人有無償債能力時，並非由抗告人任意主張其基本生活
    費用之數額，否則將造成揮霍無度以致清償能力降低，反而
    易使更生程序無從進行。況抗告人已負債達329,263 元，自
    須以較低之標準生活而節忖開銷用以償債始符誠信，不得以
    無負債人員之一般生活標準以上而同為要求，且內政部社會
    司公布之99年度每人每月最低生活標準，係由中央、直轄市
    主管機關參照中央主計機關所公布當地區最近一年平均每人
    消費支出60% 所定，依其基準之家庭收支調查報告調查表格
    式所示有關經常性支出之調查項目，其原即包括利息支出、
    稅捐、社會保險、食品、衣著、房租及水費、電費、醫療保
    健、交通、娛樂、教育等而已涵蓋以戶為單位之家庭所有需
    求。故本院認抗告人為維持自己生活所需費用，以不逾內政
    部公告之99年度高雄市低收入戶最低生活費每人每月11,309
    元範圍者為必要，逾此範圍者縱有實際支出，亦難認屬必要
    費用，則抗告人主張每月所需必要生活費用超過11, 309 元
    部分，尚非可採。
  (三)按父母對於未成年子女之扶養義務，不因結婚經撤銷或離婚
    而受影響，民法第1116條之2 定有明文。次按負扶養義務者
    有數人，而其親等同一時，應各依其經濟能力，分擔義務。
    民法第1115條第3 項亦有明定。查抗告人於86年3 月5 日離
    婚，其與呂宜錦育有未成年子女林祥澍（83年5 月生）及林
    映婷（85年1 月生），而林祥澍及林映婷戶籍址同抗告人，
    98年均未申報所得，名下亦無財產，且抗告人每月領有兒少
    補助2,200 元、高中就學補助5,000 元乙節，有戶籍謄本、
    綜合所得稅各類所得資料清單、財產歸屬資料清單、郵政存
    摺內頁影本為憑（見原審卷第32、33頁、第66至71頁、第85
    至86頁）。又呂宜錦98年度收入為181,566 元，名下有房屋
    、土地、汽車及投資各1 筆，合計價值1,043,126 元，有稅
    務電子閘門財產所得調件明細表可證（見原審卷第88頁），
    顯見呂宜錦非無資力之人，依法不得免除負擔扶養林祥澍及
    林映婷之責任。本院審酌抗告人每月領有上開補助，業已減
    輕扶養子女之負擔，並衡量抗告人與呂宜錦之經濟狀況，認
    抗告人與呂宜錦應平均分擔2 名未成年子女之扶養費。再佐
    以內政部公告之99年度高雄市每人每月最低生活費為11,309
    元等情，可知抗告人每月所須分擔之林祥澍及林映婷之扶養
    費以不逾7,709 元為必要【計算式：（11,309×0-0000-000
    0 ）/2＝7709】，故原審計算抗告人負擔扶養費之數額並無
    違誤，抗告人上開主張自不足採。
  (四)是以，抗告人每月個人必要生活費用及應負擔之扶養費應為
    19,018元（11,309＋7,709 ＝19,018），以抗告人之月平均
    收入26,000元扣除上開支出後，其每月應尚餘6,982 元（26
    ,000－19,018＝6,982 ）可供清償，而抗告人目前積欠銀行
    債務329,263 元已如前述，抗告人約於3.9 年（329,263 ÷
    6,982 ÷12＝3.9 ）內即可清償完畢。是此，抗告人係50年
    10月11日出生，現年49歲正值壯年，從而，尚不得認其已有
    不能清償債務或有不能清償之虞之情事，抗告人所為不能清
    償之主張自無足採。
四、綜上所述，本件抗告人依其現有收入之情況尚非有不能清償
    債務或有不能清償之虞，依上開說明及規定，其聲請之更生
    已屬要件不備，自應駁回其更生之聲請。原審裁定駁回抗告
    人更生之聲請，並無違誤，抗告意旨指摘原裁定不當，求予
    廢棄另為裁定，為無理由，應予駁回。
五、據上論結，本件抗告為無理由，依消費者債務清理條例第15
    條，民事訴訟法第495 條之1 第1 項、第449 條第1 項、第
    95條、第78條，裁定如主文。
中    華    民    國    99    年    9     月    6     日
              民事第五庭    審判長法  官      黃國川
                                  法  官      張維君
                                  法  官      何佩陵
上為正本係照原本作成。
本裁定不得再抗告。
中    華    民    國    99    年    9     月    6     日
                                  書記官      陳喜苓

司法院資訊處製作；財團法人民間司法改革基金會備份。
